【裁判字號】    97,交抗,279
【裁判日期】    971208
【裁判案由】    聲明異議
【裁判全文】
臺灣高等法院臺南分院刑事裁定         97年度交抗字第279號
抗  告  人
即受處分人  甲○○
上列抗告人因違反道路交通管理處罰條例案件，不服臺灣嘉義地
方法院交通法庭中華民國九十七年十月六日裁定（九十七年度交
聲字第二八三號），提起抗告，本院裁定如下：
    主  文
原裁定撤銷，發回臺灣嘉義地方法院。
    理  由
一、抗告意旨略以：抗告人所有DW－2282號自用小客貨兩用車用
    於市場載貨謀生，車況破損不堪，非大力關門無法閉合，案
    發當日停車匆忙，識別證隨手放置於駕駛座門邊儀表板上，
    非原裁定所推論駕駛座與客座中間儀表板上方之位置，抗告
    人車上放置之佛經是有重量的，且佛經下方有一防滑之黑塑
    膠軟墊，另一小紙是暫時停車之標示牌，下方也有黏紙可固
    定，原裁定以此二物與以塑膠護貝之識別證相提並論，恐有
    輕率之嫌。抗告人對於依道路交通管理處罰條例第五十六條
    第一項第十款處以六百元以上一千二百元以下之重罰有異議
    ，為何不以第五十六條第一項第九款之未依規定方式出示停
    車證處罰四百元，或以其他條款輕罰，為此提起抗告云云。
二、原裁定意旨略以：
  (一)受處分人於民國九十七年六月五日上午十一時四十七分，駕
    駛車牌號碼DW－2282號自用小客貨兩用車，停車在臺北縣三
    重市○○○路光興國民小學前之身心障礙專用停車位，且未
    將識別證妥適放置於汽車擋風玻璃明顯處，經臺北縣政府警
    察局交通警察隊三重分隊警員製單舉發，而經原處分機關即
    交通部公路總局嘉義區監理所嘉義市○○○○道路交通管理
    處罰條例第五十六條第一項第十款規定，裁處受處分人罰鍰
    新臺幣（下同）一千二百元等情，業據受處分人坦承不諱，
    並有臺北縣政府警察局交通警察隊三重分隊舉發違反道路交
    通管理事件通知單、裁決書各一份、現場暨拖吊過程照片五
    張在卷可稽，堪認屬實。
  (二)受處分人雖稱：當日停車後係將識別證放置於車頭前，關門
    時因大力震動，致識別證掉落於座位下，使警員無法辨識而
    拖吊云云，然多數汽車之儀表版均非水平往前方向之設計，
    而係略有斜度，越往擋風玻璃處越往下傾斜，其上方部位亦
    會與擋風玻璃下端相接而往下傾斜，上開汽車亦係如此之設
    計，故放置在儀表版上方與擋風玻璃間之小物品、紙張，通
    常會往前滑至儀表版與擋風玻璃下端相接處之角落，而不易
    掉落至座位下方，此由上開汽車在儀表版與擋風玻璃下端相
    接處之角落，於遭警取締時猶置有一張小紙張及一狀似記事
    簿等物品，並未如受處分人所稱因關車門時大力震動而掉落
    座位下方，均有上開照片可考，是受處分人倘確將識別證放
    置於該處，理應不致因關車門即使之掉落座位下方甚明，其
    上開所稱，尚難憑採。
  (三)受處分人指其所有之上揭車輛具有使用身心障礙專用停車位
    之資格，固有其提出識別證影本在卷可資佐證，惟上揭道路
    交通管理處罰條例第五十六條第一項第十款係規定：汽車駕
    駛人於身心障礙專用停車位違規停車者，處……，並非規定
    ：不具身心障礙身分之人違規停車於身心障礙專用停車位者
    ，處……，顯然立法者並不以汽車駕駛人實質上是否具身心
    障礙身分為必要，且具有身心障礙身分者，未依規定請領相
    關識別證亦不當然取得該停車位之使用資格，此觀身心障疑
    者保護法第四十八條第一項規定：…非領有專用停車位識別
    證明之身心障礙者或其家屬，不得違規佔用（修正後第五十
    六條第一項規定：非領有專用停車位識別證明者，不得違規
    占用身心障礙者專用停車位）甚明。而執司交通秩序之員警
    就停放之車輛，亦無法一一查認其是否具有相關資格，果執
    勤員警需一一查核車籍、函詢相關單位，該未懸掛識別證者
    是否取得資格，勢必力有未逮，亦屬苛求。且依前揭法律規
    定使用身心障礙停車位者，除身心障礙者本人，尚包括其家
    屬，故以該識別證以判斷權利有無，除便利警方查核，不失
    為客觀標準，抑且符合享受特別權利者，亦應盡其基本義務
    之公平原則。是受處分人稱其本有在身心障礙者專用停車位
    停車之權利，不應處罰云云，亦不足採。
  (四)綜上，受處分人確有於上開時地，駕駛汽車於身心障礙專用
    停車位違規停車之事實，已堪認定。從而，原處分機關依道
    路交通管理處罰條例第五十六條第一項第十款及違反道路交
    通管理事件統一裁罰基準表等規定，裁處受處分人罰鍰一千
    二百元，尚無違誤。受處分人指摘原處分不當為無理由，自
    應將其異議駁回。
三、經查：
  (一)按汽車駕駛人於身心障礙專用停車位違規停車者，處六百元
    以上一千二百元以下罰鍰，道路交通管理處罰條例第五十六
    條第一項第十款定有明文。次按，使用身心障礙者專用停車
    位者，除掛有專用牌照之車輛外，應將專用停車位識別證置
    於汽車擋風玻璃明顯處或黏貼於機車車首，以供查核檢驗，
    為身心障礙者專用停車位設置管理辦法第九條第一項所明定
    。惟道路交通管理處罰條例於九十年一月十七日增訂第五十
    六條第一項第十款規定，其立法目的，係為落實保障身心障
    礙者之停車權益，亦即為避免不具身心障礙身分之人，擅用
    專為殘障者設置之停車位，而侵害身心障礙者應有之停車權
    利，故該條款所指之「違規停車」，參酌身心障礙者保護法
    第四十八條第一項後段、道路交通安全規則第一百十二條第
    一項第五款之規定，當係指非領有專用停車位識別證明之身
    心障礙者或其家屬，占用身心障礙者專用停車位，或非殘障
    用車在設有殘障者專用停車標誌處所停車者而言，是上開條
    款所謂之「違規停車」，自以處罰真正侵害身心障礙者停車
    權益之違規行為為限。
  (二)本件抗告人即受處分人甲○○之車號DW－2282號自用小客貨
    兩用車，係向嘉義縣大林鎮公所申請身心障礙者專用停車位
    識別證（編號： 04268號），有效期限至一百年六月十四日
    ，有身心障礙者專用停車位識別證影本一紙在卷可查。抗告
    人於前述時、地停車之際，疏未將專用停車位識別證置於擋
    風玻璃明顯處，固有違身心障礙者專用停車位設置管理辦法
    第九條之規定，致執勤員警無法當場查認該自用小客貨車是
    否具有使用專用停車位之資格，而製單舉發。惟依前揭說明
    ，放置專用停車位識別證，僅係供他人或執法者辨識使用身
    心障礙者專用停車位者，是否為有權使用者之方法之一，縱
    認身心障礙者有疏未將專用停車位識別證置放於車內以供辨
    識之情形，究非當然等同該身心障礙者即無權利使用身心障
    礙者專用停車位。是以將領有專用停車位識別證之身心障礙
    者，僅因疏於將專用停車位識別證置放車內供辨識之情形，
    與未領有專用停車位識別證之人，占用身心障礙者專用停車
    位；或非殘障用車在設有殘障者專用停車標誌處所停車之情
    形，等同視之，顯已逾越道路交通管理處罰條例第五十六條
    第一項第十款規定之立法本旨。
  (三)綜上所述，本件抗告人於使用身心障礙者專用停車位之際，
    疏未將身心障礙者專用停車位識別證置於擋風玻璃明顯處，
    固有違身心障礙者專用停車位設置管理辦法第九條之規定。
    惟道路交通管理處罰條例第五十六條第一項第十款規定之立
    法目的，既係避免不具殘障資格之人，擅自占用專為身心障
    礙者設置之停車位，侵害身心障礙者應有之停車權益，非為
    處罰未依規定置放專用停車位識別證以供查驗之身心障礙駕
    駛人，且同條例復未針對身心障礙者未依規定置放證件，而
    停放於身心障礙專用停車位之情形設有處罰明文。則本件抗
    告人既領有專用停車位識別證，縱疏未將識別證置於車上供
    查證，而有可議之處，然依現行法既無處罰明文，自不能比
    附援引，逾越立法本旨，以道路交通管理處罰條例第五十六
    條第一項第十款規定作為裁法依據。從而，原裁定以抗告人
    確有於上開時地，駕駛汽車於身心障礙專用停車位違規停車
    之事實，已堪認定，而認原處分機關依道路交通管理處罰條
    例第五十六條第一項第十款及違反道路交通管理事件統一裁
    罰基準表等規定，裁處抗告人罰鍰一千二百元，並無違誤，
    而裁定異議駁回，自有未合。抗告意旨指摘原裁定不當，為
    有理由，應由本院將原裁定撤銷，發回原審法院另為適法妥
    適之裁定。
四、據上論結，應依道路交通案件處理辦法第二十六條，刑事訴
    訟法第四百十三條，裁定如主文。
中    華    民    國    97    年    12    月    8     日
                  刑事第六庭    審判長法  官  董武全
                                      法  官  曾文欣
                                      法  官  杭起鶴
以上正本證明與原本無異。
不得再抗告。
                                      書記官  魏安里
中    華    民    國    97    年    12    月    8     日


司法院資訊處製作；財團法人民間司法改革基金會備份。
